臺灣雲林地方法院刑事判決　　　　　　　　　　　　　九十二年度訴字第四四號
　　公　訴　人　臺灣雲林地方法院檢察署檢察官
　　被　　　告　丙○○
　　選任辯護人　蘇顯騰律師
　　　　　　　　蘇顯讀律師
　　被　　　告　甲○○
　　　　　　　　戊○○
　　　　　　　　丑○○
　　　　　　　　黃○
　　　　　　　　申○○即郭西北.
　　　　　　　　乙○○
　　　　　　　　未○○
　　　　　　　　午○○
　　　　　　　　宇○○
　　　　　　　　辛○○
　　　　　　　　戌○
　　　　　　　　卯○○
　　　　　　　　癸○○
　　　　　　　　子○○
　　　　　　　　寅○○
　　　　　　　　張己○○
　　　　　　　　巳○○
　　　　　　　　地○○
　　　　　　　　Ａ○
　　　　　　　　丁○○
　　　　　　　　宙○○
右列被告等因公職人員選舉罷免法等案件，經檢察官聲請簡易判決處刑（九十一年度
選偵字第七號、第八號、第二七號、九十二年度選偵字第八號），本院北港簡易庭認
不宜逕以簡易判決處刑，移由本院普通庭改依通常程序審理，本院判決如左：
    主    文
丙○○共同連續對於有投票權之人交付賄賂，而約其為一定之行使，處有期徒刑拾月
，褫奪公權貳年。詳如附表所示之扣案物品，均沒收。
甲○○共同連續對於有投票權之人交付賄賂，而約其為一定之行使，處有期徒刑壹年
貳月，褫奪公權年。詳如附表所示之扣案物品，均沒收。
午○○、巳○○共同連續對於有投票權之人交付賄賂，而約其為一定之行使，均各處
有期徒刑伍月，如易科罰金，均以佰元折算壹日。均褫奪公權貳年。詳如附表所示
之扣案物品，均沒收。又有投票權之人，收受賄賂，而許以其投票權為一定之行使，
均各處有期徒刑月，如易科罰金，均以佰元折算壹日。均褫奪公權壹年。均應執
行有期徒刑陸月，如易科罰金，均以佰元折算壹日。均褫奪公權貳年。詳如附表所
示之扣案物品，均沒收。
辛○○有投票權之人，收受賄賂，而許以其投票權為一定之行使，處有期徒刑月，
如易科罰金，以佰元折算壹日。褫奪公權壹年。其餘被訴違反公職人員選舉罷免法
第九十條之一第一項之投票行賄罪部分，無罪。
地○○有投票權之人，收受賄賂，而許以其投票權為一定之行使，處有期徒刑月，
如易科罰金，以佰元折算壹日。褫奪公權壹年。詳如附表所示編號6.之扣案物品，
沒收之。其餘被訴違反公職人員選舉罷免法第九十條之一第一項之投票行賄罪部分，
無罪。
被告戊○○、丑○○、黃○、申○○、乙○○、未○○、戌○、卯○○、癸○○、子
○○、寅○○、張己○○、Ａ○、丁○○、宙○○，均無罪。
宇○○部分，公訴不受理。
    事實及理由
壹、有罪部分（即被告丙○○、甲○○、午○○、辛○○、巳○○、地○○部分）：
  一、犯罪構成要件之事實：
      丙○○係李建志（業由本院判刑在案，現由二審法院審理中）的父親，為幫助
      李建志競選雲林縣第十五屆第一選區（含斗六市、林內鄉及莿桐鄉）之縣議員
      ，竟與李建志及當時擔任斗六市重光里里長之甲○○，與該里六鄰鄰長午○○
      、十三鄰鄰長巳○○等人，共同基於賄選之概括犯意聯絡與行為分擔，於民國
      九十一年一月初某日，由丙○○交付大同牌螺陽情醬油禮盒五百十盒（每盒內
      裝螺昌蔭油、大同牌蔭油膏各一瓶）予重光里之里長甲○○，再由甲○○透過
      該里之行政系統，按第六鄰、第十三鄰之戶數發給該里六鄰鄰長午○○、十三
      鄰鄰長巳○○，再由鄰長轉交給各該鄰之里民每戶一盒。而午○○、巳○○收
      到上開醬油禮盒後，就由午○○分送上開醬油禮盒給六鄰具有投票權之選民辰
      ○○等里民，而巳○○則分送給該鄰具有投票權之選民酉○○、玄○○等里民
      ，並分別要求辰○○、酉○○、玄○○等里民投票支持李建志。丙○○並於九
      十一年一月十五日前後，於壬○○○在斗六市○○里○鄰○○路三十七號住處
      ，另行交付壬○○○螺陽情醬油禮盒一盒，並要壬○○○在縣議員選舉時投票
      予李建志。又午○○、辛○○、巳○○、地○○，雖然分別是重光里六鄰、八
      鄰、十三鄰、十四鄰的鄰長，但也是有投票權之人，明知上開禮盒是賄選的對
      價，竟予收受，並同意投票予李建志。嗣為警獲報後，於九十一年一月十八日
      搜索斗六市重光里，查獲詳如附表所示之物。
  二、認定犯罪事實所憑之證據及理由：
    (一)被告丙○○部分：
      1.被告丙○○坦承兒子李建志有競選雲林縣第十五屆第一選區縣議員之事實。
      2.共犯甲○○在檢察官訊問時供稱：重光里有五一０戶，所以丙○○在李建志
        登記參選前就載五一０盒醬油禮盒來給他，要他透過行政系統發給鄰長，再
        由鄰長轉發給里民。醬油禮盒載來時，是放在後門那裏，很明顯，所以他就
        趕快分送給十四鄰的鄰長，第一鄰交給戊○○、第二鄰交給丑○○、第三鄰
        交給鄰長太太天○○、第四鄰交給乙○○、第五鄰交給未○○、第六鄰交給
        午○○、第七鄰交給宇○○、第八鄰交給辛○○、第九鄰交給戌○、第十鄰
        交給卯○○、第十一鄰交給癸○○、第十二鄰交給寅○○、第十三鄰交給巳
        ○○、第十四鄰交給地○○，並請庚○分送給六、七、八、十四鄰的鄰長（
        見九十一年度選偵字第六號卷第一三一頁至第一三二頁、第一九五頁至第一
        九九頁）。
      3.證人壬○○○在檢察官訊問時證稱：丙○○送給她二瓶醬油，並說他兒子李
        建志要選舉，叫她投票時不要投錯、蓋錯（見九十一年度選偵字第六號卷第
        一五頁至第一六頁、第三一六頁）。
      4.證人天○○在檢察官訊問時證稱：里長甲○○載了五箱醬油禮盒到她家，說
        是李建志送的，要她分送給該鄰的里民。她送給蕭梅、賴永振、塗木同、林
        清輝、林長壽、楊秀菊等人，而且有向他們說是李建志的（見九十一年度選
        偵字第六號卷第四六頁至第四九頁、第六七頁至第六九頁）。
      5.證人辰○○在檢察官訊問時證稱：扣案的醬油是午○○拿給他的，午○○還
        拿一張傳單給他，拜託他縣議員選李建志（見九十一年度選偵字第六號卷第
        一八頁）。證人辰○○在本院審理中證稱：醬油是午○○拿過來的，醬油送
        來是要選議員。他在檢察官訊問時是否有說過午○○有拿一張宣傳單給他，
        拜託他選議員選李建志等情，他已經忘記了（見本院卷第一七一頁至第一七
        二頁）。
      6.證人庚○在檢察官訊問時證稱：她沒有看到是什麼人載醬油來的，醬油放在
        後門那裏，是老闆甲○○先看到的，後來，甲○○叫她分送一箱箱的醬油，
        她載去給六鄰的午○○，搬到午○○家，午○○的太太出來，就叫她把東西
        放在涼亭那邊。再到七鄰宇○○那邊，宇○○的太太開門後，也是叫她把東
        西放在涼亭。接著到八鄰辛○○那邊，是辛○○本人叫她搬去他們客廳。她
        從庄頭送到庄尾約一個鐘頭送完。送到十四鄰鄰長地○○家時，是甲○○跟
        她一起將醬油搬到鄰長放在倉庫裏的小貨車上（見九十一年度選偵字第六號
        卷第三七一頁至第三七七頁）。證人庚○在本院審理中證稱：「（問：你跟
        檢察官所說是否實在？【告以內容是送給六、七、八、十四鄰鄰長】）點頭
        」、「（問：是否是甲○○要送的醬油很多，送不完，你才幫忙送？）是的
        」、「（問：你承認有送醬油給六、七、八、十四鄰的情形？）甲○○被關
        ，他出來叫我照實說」（見本院卷第一八五頁）。
      7.證人陳致瑋、玄○○、酉○○的證述：
        (1)證人陳致瑋證稱：
          檢察官訊問時證稱：醬油是他在警局說的那位叔公（指巳○○）送來的
            ，叔公住在我家旁邊（見九十一年度選偵字第六號卷第八一頁至第八二
            頁）。
          在本院審理中證稱：是公祖（台語發音）送醬油到他家來的，醬油是用
            袋子裝著，並當庭指認在庭身穿藍色衣服之人即為公祖（所指認之人即
            巳○○）（見本院卷第一五九頁至第一六二頁）。
        (2)證人玄○○證稱：
          檢察官訊問時證稱：她聽兒子陳致瑋說醬油是巳○○拿來的，拿來當時
            ，她在洗澡，沒有看到（見九十一年度選偵字第六號卷第八二頁）。
          在本院審理中證稱：她沒有拿到醬油，醬油是她兒子陳致瑋拿進來的，
            她聽兒子陳致瑋說醬油是鄰長巳○○送來的（見本院卷第一六四頁至第
            一六五頁）。
        (3)證人酉○○證稱：
          檢察官訊問時證稱：聽孫子陳致瑋說醬油是鄰長巳○○送來的，孫子認
            得鄰長，因為只是隔一個牆的鄰居（見九十一年度選偵字第六號卷第二
            三頁至第二五頁）。
          在本院審理中證稱：在檢察官訊問時所言實在，確實有說過聽孫子說醬
            油是鄰長送的，剛剛辯護人詰問時，之所以會說不知道，是因為鄰長說
            都沒有送，他沒有辦法跟鄰長爭辯（見本院卷第一六九頁反面）。
      8.證人壬○○○、天○○在本院證述內容不足為被告有利之認定：
        (1)證人壬○○○在本院證述：醬油是放在她家屋簷下，不知道是何人送的。
          她在檢察官訊問時，所述內容屬實，因為時間太久，她忘記有無說過醬油
          是丙○○拿給她的，要她選舉時要投給李建志，不要蓋錯等情（見本院卷
          第一七九頁至第一八一頁）。由證人壬○○○在辯護人詰問時，先表明不
          知道醬油是何人所送，但在檢察官詰問時回答「（問：你在檢察官訊問時
          ，所述是否實在？）實在」，接著又表明因為時間太久了，忘記有無說過
          醬油是丙○○拿給她的，要她選舉時要投給李建志，不要蓋錯等情觀之，
          證人壬○○○確實在檢察官訊問時明確說過醬油是被告丙○○送的，要她
          投給李建志等語，但在本院既已先證稱不知醬油是何人所送，在心虛及為
          圖圓謊之情境下，只好改稱時間太久了，忘記有無說過醬油是丙○○拿給
          她的，要她選舉時投給李建志不要蓋錯。是證人壬○○○在本院證述內容
          ，既係迴護被告丙○○之詞，自不足為被告丙○○有利之認定。
        (2)證人天○○雖然在本院證稱：她因為年紀大又有病，忘記有無說過甲○○
          有送醬油到她家等情（見本院卷第一七三頁至第一七七頁）。但證人游秋
          雲分別在九十一年一月十八日、同年月十九日、同年三月二十二日在檢察
          官訊問時，均證述醬油是被告甲○○載到她家，要她分送給里民等情明確
          ，核與被告甲○○供稱將醬油交給三鄰的鄰長太太天○○之事實相符。是
          證人天○○在本院所為之證述，既與事實不符，亦不足為被告丙○○有利
          之認定。
      9.照片十九張：證明查扣詳如附表所示之醬油禮盒（見警卷第七九頁至第八八
        頁）。
      10.詳如附表所示之扣案物品。
    (二)被告甲○○部分：
      1.被告甲○○在檢察官訊問時供稱：被告丙○○在李建志登記參選前載五一０
        盒醬油禮盒給他，要他透過行政系統發給鄰長，再由鄰長轉發給里民。他發
        給十四鄰的鄰長，第一鄰交給戊○○、第二鄰交給丑○○、第三鄰交給鄰長
        太太天○○、第四鄰交給乙○○、第五鄰交給未○○、第六鄰交給午○○、
第七鄰交給宇○○、第八鄰交給辛○○、第九鄰交給戌○、第十鄰交給卯○○、第十一鄰交給癸○○、第十二鄰交給寅○○、第十三鄰交給巳○○、第
        十四鄰交給地○○，並請庚○分送給六、七、八、十四鄰的鄰長（見九十一
        年度選偵字第六號卷第一三一頁至第一三二頁、第一九五頁至第一九九頁）
        。
      2.證人天○○在檢察官訊問時證稱：里長甲○○載了五箱醬油禮盒到她家，說
        是李建志送的，要她分送給該鄰的里民。她送給蕭梅、賴永振、塗木同、林
        清輝、林長壽、楊秀菊等人，而且有向他們說是李建志的（見九十一年度選
        偵字第六號卷第四六頁至第四九頁、第六七頁至第六九頁）。至於證人天○○在本院審理中所為證述，與事實不符，不足採信之理由，已於前述。
      3.證人庚○在檢察官訊問及本院審理時證稱：她沒有看到是什麼人載醬油來的
        ，醬油放在後門那裏，是老闆甲○○先看到的，後來，甲○○叫她分送一箱
        箱的醬油給六、七、八、十四鄰的鄰長，她有載去給六鄰的午○○、七鄰的
        宇○○、八鄰的辛○○、十四鄰的地○○（詳細內容，詳如前述）。
      4.照片十九張：證明查扣詳如附表所示之醬油禮盒（見警卷第七九頁至第八八
        頁）。
      5.詳如附表所示之扣案物品。
    (三)被告午○○部分：
      1.被告甲○○供稱：他有請庚○將醬油禮盒交給第六鄰鄰長午○○（詳細供述
        內容，詳如前述）。
      2.證人辰○○在檢察官訊問時證稱：扣案的醬油是午○○拿給他的，午○○還
        拿一張傳單給他，拜託他縣議員選李建志（見九十一年度選偵字第六號卷第
        一八頁）。證人辰○○在本院審理中證稱：醬油是午○○拿過來的，醬油送
        來是要選議員。他在檢察官訊問時是否有說過午○○有拿一張宣傳單給他，
        拜託他選議員選李建志等情，他已經忘記了（見本院卷第一七一頁至第一七
        二頁）。
      3.證人庚○證稱：她有載醬油禮盒給六鄰的午○○，搬到午○○家，午○○的
    太太出來，就叫她把東西放在涼亭那邊（詳細證述內容，詳如前述）。
      4.在第六鄰里民即證人辰○○住處，查扣到大同醬油禮盒一盒。
    (四)被告辛○○部分：
      1.被告甲○○供稱：他有請庚○將醬油禮盒交給第八鄰鄰長辛○○（詳細供述
        內容，詳如前述）。
      2.證人庚○證稱：她有載醬油禮盒到八鄰的辛○○那邊，是辛○○本人叫她搬
        去他們客廳（詳細證述內容，詳如前述）。
    (五)被告巳○○部分：
      1.被告甲○○供稱：他有將醬油禮盒交給第十三鄰鄰長巳○○（詳細供述內容
      ，詳如前述）。
      2.證人陳致瑋、玄○○、酉○○的證述：證明被告巳○○拿醬油禮盒到陳致瑋
        、玄○○、酉○○家中（詳細證述內容，詳如前述）。
      3.在第十三鄰里民即證人玄○○、酉○○住處，查扣到大同醬油禮盒二盒。
    (六)被告地○○部分：
      1.被告甲○○供稱：他與庚○一起將醬油禮盒交給第十四鄰鄰長地○○（詳細
        供述內容，詳如前述）。
      2.證人庚○證稱：送到十四鄰鄰長地○○家時，是甲○○跟她一起將醬油禮盒
        搬到鄰長放在倉庫裏的小貨車上（詳細證述內容，詳如前述）。
      3.在被告地○○住處，查扣到大同醬油禮盒二盒。
  三、對於被告辯解，本院之判斷：
    (一)被告丙○○部分：
      1.被告丙○○辯稱：他沒有買醬油送人。
      2.惟查：
        (1)本件被告甲○○有送醬油給鄰長等人之事實，依據前開說明，應可認定。
          而被告甲○○在檢察官於九十一年一月二十三日、九十一年二月四日、九
          十一年三月二十二日訊問時，確實明確供稱系爭醬油禮盒是被告丙○○在
          李建志登記參選前，載來給他的，已於前述。雖然，被告甲○○在本院審
          理中改稱：係因為看到醬油便宜，才買來送給鄰長，與選舉無關。倘系爭
          醬油如被告甲○○所言，單純是他個人買來送給鄰長，與選舉無關，何以
          各鄰鄰長均害怕受到牽連，而辯稱未收到被告甲○○所送之醬油？又里民
          即證人辰○○、陳致瑋、玄○○、酉○○等，何以會收到由鄰長所轉送之
          醬油禮盒？是系爭醬油禮盒與雲林縣第十五屆縣議員選舉有關，應可認定
          。而被告丙○○既係李建志的父親，為求李建志能夠勝選，顯較被告王世
          全有送醬油給選民之動機。
        (2)被告甲○○在檢察官訊問時供稱：系爭醬油禮盒係有人載來放在他家後門
          的門口。核與證人庚○證稱：醬油禮盒是我老闆甲○○先看到的，放在後
          門那裏相符。是系爭醬油禮盒是有人載到被告甲○○家放在他家後門的事
          實，應可認定。倘系爭醬油禮盒是被告甲○○親自所買，衡情，在買時將
          醬油禮盒放在車上分送即可，何以將醬油禮盒費力的一箱箱搬下，堆置在
          他家後門，再費力的一箱箱搬上車分送？是本院認為，系爭醬油禮盒並非
          被告甲○○所買。
        (3)證人亥○○即大同醬油西螺鎮門市部負責人雖證稱：被告甲○○有向他購
          買四百盒的醬油，一箱裡面有六盒，一箱應該有十二公斤左右。但他並未
          去查帳單是否為四百盒，之所以記得是四百盒，因為辯護人剛剛有說到四
          百盒（見本院卷第一八七頁至第一九０頁）。是證人亥○○既未進一步查
          證購買醬油之數量，且每天進出購買醬油之人數眾多，可否如此清楚記住
          購買醬油之數量，即非無疑。故本院認為證人亥○○前開證述，與事實不
          符，不足採信，亦不足採為被告丙○○有利之認定。
        (4)再者，依據前開說明，系爭醬油禮盒應與雲林縣第十五屆縣議員選舉有關
          ，而重光里既有五一０戶，因此，被告甲○○供稱被告丙○○載五一０盒
          醬油禮盒給他，應可採信。
        (5)綜上，系爭醬油禮盒既與雲林縣第十五屆縣議員選舉有關，且係透過重光
          里里長即被告甲○○，分送各鄰鄰長，再由鄰長轉送里民，則醬油禮盒的
          數量係按重光里戶數計算，應屬合理，故系爭醬油禮盒應該是五一０盒無
          疑。首先，以被告丙○○與李建志是父子關係，被告丙○○顯較被告王世
          全有購買系爭醬油禮盒賄選之動機。又被告甲○○供述與證人庚○證述系
          爭醬油禮盒是有人載來放在甲○○家後門之事實相符。且系爭醬油禮盒並
          非被告甲○○所購買及證人亥○○證述不足採信等情，均已於前述。是本
          院認為，被告丙○○辯稱：他沒有買醬油送人，顯係卸責之詞，不足採信
          。
    (二)被告甲○○部分：
      1.被告甲○○辯稱：他去西螺時，因為看到醬油便宜，才買來送給鄰長，與選
        舉無關。
      2.惟查，系爭醬油禮盒是被告丙○○為求李建志能夠勝選，而載去被告甲○○
        住處，由被告甲○○先分送給各鄰鄰長，再由鄰長轉送里民，作為賄選之物
        等情，前已詳述。是被告甲○○前開辯解，與事實不符，不足採信。
    (三)被告午○○部分：
      1.被告午○○辯稱：被告甲○○沒有送醬油禮盒給他。
      2.惟查，被告甲○○供稱有請證人庚○送醬油禮盒給被告午○○乙節，核與證
        人庚○證述有送醬油禮盒給被告午○○等情相符。並經證人辰○○證述被告
        午○○有送醬油給他，又在證人辰○○住處查扣到大同醬油禮盒一盒。是被
        告午○○前開辯解，為脫罪之詞，不足採信。
    (四)被告辛○○部分：
      1.被告辛○○辯稱：他沒有收到醬油禮盒。
      2.惟查，被告甲○○供稱有請證人庚○送醬油禮盒給被告辛○○乙節，核與證
        人庚○證述有送醬油禮盒給被告辛○○等情相符。是被告辛○○前開辯解，
        亦為卸責之詞，不足採信。被告辛○○涉犯刑法第一百四十三條第一項之投
        票受賄罪，應可認定。
    (五)被告巳○○部分：
      1.被告巳○○辯稱：他沒有收到醬油禮盒。
      2.惟查，被告甲○○供稱有分送醬油禮盒給被告巳○○等情明確，並經證人陳
        致瑋、玄○○、酉○○證述詳實，且在玄○○、酉○○住處查獲到大同醬油
        禮盒二盒。是被告巳○○前開辯解，顯為託罪之詞，不足採信。
    (六)被告地○○部分：
      1.被告地○○辯稱：在他家查獲的大同醬油禮盒二盒，是他自己買的，不是被
        告甲○○送來的。
      2.惟查，被告甲○○供稱有與證人庚○一起送醬油禮盒給被告地○○，並將醬
        油禮盒搬到被告地○○的發財車上之事實，核與證人庚○證述情節相符。並
        在被告地○○住處查扣到大同醬油禮盒二盒。是被告地○○前開辯解，亦為
        卸責之詞，不足採信。被告地○○涉犯刑法第一百四十三條第一項之投票受
        賄罪，應可認定。
  四、論罪科刑之理由：
    (一)核被告丙○○、甲○○、午○○、巳○○等四人，共同以大同醬油禮盒向有投
      票權之選民賄選之行為，均係犯公職人員選舉罷免法第九十條之一第一項之投
      票行賄罪。
    (二)又被告午○○、辛○○、巳○○、地○○，均係有投票權之人，接受被告丙○○、甲○○所給予之大同醬油禮盒，而許以投票予李建志之所為，均係犯刑法
      第一百四十三條第一項之投票受賄罪。
    (三)被告丙○○、甲○○、午○○、巳○○等人與李建志間，均有犯意之聯絡，及
      行為分擔，皆為共同正犯。
    (四)被告丙○○、甲○○、午○○、巳○○等人，共同對於多位選民投票行賄之行
      為，均時間緊接，觸犯構成要件相同之罪名，顯係基於概括犯意反覆為之，為
      連續犯，應依刑法第五十六條規定以一罪論，並加重其刑。
    (五)被告午○○、巳○○所犯上開二罪，犯意各別，行為互殊，應予分論併罰。
    (六)爰審酌被告丙○○與李建志間具有父子關係，其為求李建志勝選，而不惜觸法
      ，其行為固為法所不容，但情理上尚有可諒解之處。至於被告甲○○，既係擔
      任里長之公職職務，對於法定之選舉，本應保持行政中立，不應介入選舉，竟
      利用其里長之身分賄選，且賄選足以導致不公平之選舉結果，破壞選舉之純潔
      、公平與公正風氣甚鉅。而被告午○○、巳○○、辛○○、地○○，雖然係擔
      任鄰長之公職職務，亦應保持行政中立，不應介入選舉，但其等賄選之情節顯
      較被告甲○○為輕微。並參酌被告丙○○、午○○、巳○○、辛○○、地○○
      自始至終均否認犯行，而被告甲○○，前後供述反反覆覆，犯後均無悔意之態
      度，及被告午○○、巳○○、辛○○、地○○受賄物品之價值等一切情狀，分
      別量處如主文所示之刑，並均依法宣告褫奪公權之期限；被告午○○、巳○○
      、辛○○、地○○四人，並分別諭知易科罰金之折算標準，及就被告午○○、
      巳○○部分，定其應執行刑。
    (七)扣案詳如附表所示之物，既係被告等所交付之賄賂，均依公職人員選舉罷免法
      第九十條之一第三項規定，宣告沒收。又附表編號6.之扣案物品，亦係被告地
      ○○所收受之賄賂，應依刑法第一百四十三條第二項規定，沒收之。另在被告
      丁○○、宙○○住處查扣之大同蔭油膏一瓶，尚乏證據證明係供賄賂之物（詳
      如後述），故不予宣告沒收，併此敘明。
  五、對於其餘公訴事實之判斷：
      公訴意旨認李建志交付被告甲○○新台幣五十萬元，再由被告甲○○透過里內
      之電話聯絡簿為計算基礎，交付予該里一至十四鄰之鄰長，再由鄰長轉交予各
      該鄰之里民，每票五百元，而認被告等有行求並重覆交付賄賂之部分，業經公
      訴檢察官當庭以此部分證據不足為由，而為犯罪事實之減縮，有本院之準備程
      序筆錄在卷可佐（見本院卷第八四頁反面），本院自不得再就此部分而為判決
      ，附此敘明。
貳、無罪部分（即被告戊○○、丑○○、黃○、申○○、乙○○、未○○、戌○、卯
    ○○、癸○○、子○○、寅○○、張己○○、Ａ○、丁○○、宙○○及被告辛○○、地○○被訴違反公職人員選舉罷免法第九十條之一第一項之投票行賄罪部分
    ）：
  一、公訴意旨：
    (一)公訴事實：
      1.被告丙○○出面交付系爭大同醬油禮盒五百十盒給被告甲○○後，即由甲○○發給當時該里一鄰鄰長戊○○、二鄰鄰長丑○○、三鄰鄰長申○○、四鄰
        鄰長乙○○、五鄰鄰長未○○、八鄰鄰長辛○○、九鄰鄰長戌○、十鄰鄰長
        卯○○、十一鄰鄰長癸○○、十二鄰鄰長寅○○、十四鄰鄰長地○○等鄰長
        ，由各鄰鄰長轉發給該里各鄰之里民每戶一盒大同醬油禮盒，並要求里民在
        縣議員選舉時投票支持李建志。
      2.又被告戊○○、丑○○、申○○、乙○○、未○○、戌○、卯○○、癸○○
        、寅○○等人，雖然均是鄰長，但也是有投票權之人，與被告黃○、子○○
        、張己○○、Ａ○、丁○○、宙○○等里民，均為有投票權之人，明知上開
        醬油禮盒是賄選的對價，竟予收受，並同意投票予李建志。
    (二)起訴法條：
      1.被告戊○○、丑○○、申○○、乙○○、未○○、辛○○、戌○、卯○○、
        癸○○、寅○○、地○○等鄰長，均涉犯公職人員選舉罷免法第九十條之一
        第一項之共同連續投票行賄罪嫌。
      2.又被告戊○○、丑○○、申○○、乙○○、未○○、戌○、卯○○、癸○○
        、寅○○、黃○、子○○、張己○○、Ａ○、丁○○、宙○○等，均涉犯刑
        法第一四十三條第一項之投票受賄罪嫌。
    (三)公訴證據：
      1.被告甲○○在檢察官訊問時所為之供述。
      2.證人天○○在檢察官訊問時所為之證述。
      3.在證人天○○住處，查扣到大同醬油螺陽情禮盒未開封一箱六盒十二瓶、
        已開封醬油禮盒一箱五盒十瓶、空箱子三個、李建志競選帽子二頂。
      4.在被告丁○○、宙○○住處，查扣到大同蔭油膏一瓶。
  二、按犯罪事實應依證據認定之，無證據不得推定其犯罪事實，不能證明被告犯罪
      者，應諭知無罪之判決，刑事訴訟法第一百五十四條、第三百零一條第一項分
      別定有明文。又刑事訴訟法第一百六十一條第一項規定：檢察官就被告犯罪事
      實，應負舉證責任，並指出證明之方法。因此，檢察官對於起訴之犯罪事實，
      應負提出證據及說服之實質舉證責任。倘其所提出之證據，不足為被告有罪之
      積極證明，或其指出證明之方法，無從說服法院以形成被告有罪之心證，基於
      無罪推定之原則，自應為被告無罪判決之諭知（最高法院九十二台上字第一二
      八號判例參照）。
  三、本院之判斷：
    (一)被告戊○○、丑○○、黃○、乙○○、未○○、戌○、卯○○、癸○○、子○○、寅○○、張己○○、Ａ○等部分：
      1.被告戊○○、丑○○、黃○、乙○○、未○○、戌○、卯○○、癸○○、子
        ○○、寅○○、張己○○、Ａ○等人，均辯稱：沒有收到甲○○所送的醬油
        禮盒。
      2.按被告或共犯之自白，不得作為有罪判決之唯一證據，仍應調查其他必要之
        證據，以察其是否與事實相符，刑事訴訟法第一百五十六條第二項，定有明
        文。
      3.公訴意旨認被告戊○○、丑○○、乙○○、未○○、戌○、卯○○、癸○○
        、寅○○等涉犯前開罪名，係以共犯甲○○之供述為唯一證據，依據前開法
        條說明，尚需有其他補強證據，惟公訴人並未提出其他補強證據。
      4.被告黃○係二鄰里民（二鄰鄰長丑○○之妻）、子○○係十一鄰里民（十一
        鄰鄰長癸○○之妻）、張己○○係十二鄰里民（十二鄰鄰長寅○○之妻），
        而依據檢察官所提出之證據即被告甲○○之供述，充其量僅能證明被告甲○○有交付系爭醬油禮盒給各該鄰鄰長，尚無從印證各該鄰之里民確實有收受
        賄賂之行為。況依據前開說明，公訴人尚需提出補強證據，來證明被告甲○○供述之真實性，惟公訴人並未提出。
      5.綜上，針對前開被告戊○○等人部分，檢察官既未提出其他補強證據，證明
        被告甲○○供述有將系爭醬油分送被告戊○○等人內容之真實性，依據前揭
        判例意旨說明，公訴人所提出之證據，既不足為被告戊○○等有罪之積極證
        明，且無從說服本院形成被告戊○○等有罪之心證，基於無罪推定之原則，
        自應為被告戊○○等人無罪判決之諭知。
    (二)被告申○○部分：
      1.被告申○○辯稱：他沒有收到醬油禮盒。
      2.公訴人雖然提出：被告甲○○供述有送醬油禮盒到第三鄰鄰長太太天○○
        家，證人天○○證稱甲○○有送醬油禮盒到她家，在證人天○○住處，
        查扣到大同醬油螺陽情禮盒未開封一箱六盒十二瓶、已開封一箱五盒十瓶、
        空箱子三個、李建志競選帽子二頂等物，作為認定被告申○○有罪之證據。
        惟被告申○○與證人天○○，在九十一年一月間以前，就已離婚，且分住不
        同地方。而被告甲○○供稱，將醬油禮盒交給證人天○○，並未證稱送給被
        告申○○。且證人天○○亦證稱，是被告甲○○將醬油禮盒交給她，她去分
        送等情，並未證述到與被告申○○有何牽連。況扣案物品，是在證人天○○
        住處查獲，並未在申○○住處查獲任何物品。
      3.綜上，被告申○○於九十一年一月間以前，已經與證人天○○離婚，且分住
        不同地方。而依公訴人所提出之證據，均與證人天○○有關，尚無從印證與
        被告申○○有何關連。是公訴人此部分所提出之證據，亦不足使本院形成被
        告申○○有罪之心證，基於無罪推定之原則，亦應為被告申○○無罪判決之
        諭知。
    (三)被告丁○○、宙○○部分：
      1.被告丁○○、宙○○夫妻辯稱：在他們住處查扣到的醬油，是被告宙○○買
        的。
      2.公訴意旨認本件犯罪手法係由被告甲○○先將醬油禮盒分送各鄰鄰長，再由
        各鄰鄰長轉送給該鄰之里民。而被告丁○○、宙○○是二鄰里民，二鄰鄰長
        丑○○堅稱未收到被告甲○○所送的醬油禮盒，自不可能再將醬油禮盒轉送
        給里民。且依據前開說明，公訴人所提出之證據，不足使本院相信被告丑○○有涉犯公訴意旨所指之犯行。被告丑○○既然不成立犯罪，縱然在被告丁○○、宙○○住處查扣到大同蔭油膏一瓶，亦不足以認定必與賄選有關。
      3.綜上，基於無罪推定之原則，亦應為被告丁○○、宙○○無罪判決之諭知。
    (四)被告辛○○、地○○被訴違反公職人員選舉罷免法第九十條之一第一項之投票
      行賄罪部分：
      1.本院認定被告辛○○、地○○，涉犯刑法第一百四十三條第一項投票受賄罪
        之理由及證據，已於前述。
      2.被告辛○○、地○○雖然分別是重光里第八鄰、第十四鄰的鄰長，且本院亦
        認定被告甲○○確實有交付醬油禮盒給被告辛○○、地○○，但被告辛○○
        、地○○是否有將醬油禮盒轉發給該鄰里民之部分，公訴人並未提出證據證
        明。是本院認為依據公訴人所提出之證據，尚無從認定被告辛○○、地○○
        有違反公職人員選舉罷免法第九十條之一第一項之投票行賄罪嫌，基於無罪
        推定之原則，亦應為被告辛○○、地○○此部分無罪判決之諭知。
、不受理部分（即被告宇○○部分）：
  一、公訴意旨：
    (一)公訴事實：被告丙○○出面交付系爭大同醬油禮盒五百十盒給被告甲○○後，
      即由被告甲○○發給當時該里七鄰鄰長宇○○，再由被告宇○○轉發給該里各
      鄰之里民每戶一盒大同醬油禮盒，並要求里民在縣議員選舉時投票支持李建志
      。又被告宇○○雖然是重光里第七鄰鄰長，但也是有投票權之人，明知上開醬
      油禮盒是賄選的對價，竟予收受，並同意投票予李建志。
    (二)起訴法條：被告宇○○涉犯公職人員選舉罷免法第九十條之一第一項之共同連
      續投票行賄罪嫌及刑法第一四十三條第一項之投票受賄罪嫌。
 二、按被告死亡者，應諭知不受理判決，刑事訴訟法第三百零三條第五款定有明文
     。查被告宇○○業於九十三年三月五日死亡之事實，有行政院衛生署雲林醫院
     死亡證明書一紙在卷可稽（見本院卷第一四０頁）。依據前開法條規定，自應
     為不受理判決，此部分爰不經言詞辯論，逕為不受理判決。
肆、適用法律：
  一、刑事訴訟法第二百九十九條第一項前段、第三百零一條第一項、第三百零三條
      第五款、第三百零七條。
  二、公職人員選舉罷免法第九十條之一第一項、第三項、第九十八條第三項。
  三、刑法第十一條前段、第二十八條、第五十六條、第一百四十三條第一項、第二
      項、第四十一條第一項前段、第三十七條第二項、第五十一條第五款、第八款
      。
  四、罰金罰鍰提高標準條例第一條前段、第二條。
中      華      民      國    九十三    年      四      月      七      日
                                  臺灣雲林地方法院刑事第一庭
                                      審判長法  官  康  樹  正
                                            法  官  楊  欣  怡
                                            法  官  許  佩  如
右正本證明與原本無異。
如不服本判決，應於判決送達後十日內向本院提出上訴狀（應附繕本）。
                                            書記官  張  菀  純
中      華      民      國    九十三    年      四      月      七      日
附錄：本判決論罪科刑法條全文
公職人員選舉罷免法第九十條之一：
  對於有投票權之人，行求期約或交付賄賂或其他不正利益，而約其不行使投票權或
  為一定之行使者，處五年以下有期徒刑，得併科新台幣四十萬元以上四百萬元以下
  罰金。
  預備犯前項之罪者，處一年以下有期徒刑。
  預備或用以行求期約或交付之賄賂，不問屬於犯人與否，沒收之。
  犯第一項或第二項之罪，於犯罪後六個月內自首者，減輕或免除其刑；因而查獲候
  選人為共犯者免除其刑。
  犯第一項或第二項之罪，在偵查中自白者，減輕其刑；因而查獲候選人為共犯者，
  減輕或免除其刑。
刑法第一百四十三條：
  有投票權之人，要求、期約或收受賄賂或其他不正當利益，而許以不行使其投票權
  或為一定之行使者，處三年以下有期徒刑，得併科五千元以下罰金。
  犯前項之罪者，所收受之賄賂沒收之。如全部或一部不能沒收時，追徵其價額。
附表：
 ┌───┬───────────┬──────────────────┐
 │編 號 │    查  獲  地  點    │        查    獲    物    品        │
 ├───┼───────────┼──────────────────┤
 │1.    │辰○○住處（六鄰里民）│大同醬油禮盒一盒二瓶。              │
 │      │                      │                                    │
 ├───┼───────────┼──────────────────┤
 │2.    │天○○住處（三鄰鄰長郭│大同醬油螺陽情禮盒未開封一箱六盒十│
 │      │運來前妻）            │  二瓶。                            │
 │      │                      │已開封一箱五盒十瓶。              │
 │      │                      │空箱子三個。                      │
 │      │                      │李建志競選帽子二頂。              │
 ├───┼───────────┼──────────────────┤
 │3.    │玄○○、酉○○住處（十│大同醬油螺陽情禮盒二盒四瓶。        │
 │      │三鄰里民）            │                                    │
 ├───┼───────────┼──────────────────┤
 │4.    │壬○○○住處（二鄰里民│大同醬油螺陽情禮盒一盒二瓶。        │
 │      │）                    │                                    │
 ├───┼───────────┼──────────────────┤
 │5.    │宇○○住處（七鄰鄰長）│大同醬油螺陽情禮盒五盒。            │
 ├───┼───────────┼──────────────────┤
 │6.    │地○○住處（十四鄰鄰長│大同醬油螺陽情禮盒二盒。            │
 │      │）                    │                                    │
 └───┴───────────┴──────────────────┘
